【裁判字號】    94,訴,536
【裁判日期】    950117
【裁判案由】    清償債務
【裁判全文】
臺灣雲林地方法院民事判決               94年度訴字第536號
原      告  合作金庫銀行股份有限公司
法定代理人  丁○○
訴訟代理人  乙○○
            丙○○
被      告  甲○○
上列當事人間請求返還借款事件，本院於民國95年01月03日言詞
辯論終結，判決如下：
    主  文
被告應給付原告新台幣捌拾柒萬元，及自民國91年06月27日起，
至清償日止，按週年利率百分之八點二二五計算之利息，並自民
國91年12月28日起，至清償日止，逾期在六個月以內者，按上開
利率百分之十，逾期在六個月以上者，按上開利率百分之二十計
付違約金。
訴訟費用新台幣玖仟肆佰柒拾元由被告負擔。
    事  實
甲、原告方面：
一、聲明：如主文所示。
二、陳述：
  １被告之被繼承人余上於民國81年12月30日向原告之前手林內
    鄉農會 (其信用部業務已讓與原告）借用新台幣（下同）95
    萬元，約定利息按林內鄉農會牌告基本放款利率加碼年息百
    分之一機動調整計算（借款當時為年息百分之10.75)，其借
    款期限為十年，以每六個月為一期，分期攤還本息（利息應
    於每年01月20日及07月20日繳納，本金應於每年06月30日及
    12月30日清償），遲延給付時，即喪失期限利益，應一次全
    部償還本息，逾期在六個月以內者，另按上開利率百分之十
    ，超過六個月者，按上開利率百分之二十計付違約金。嗣借
    款款人余上於84年08月10 日 死亡，其繼承人中余國雄亦於
    92年04月15日死亡，被告為余上繼承人之一，並未拋棄繼承
    ，依法應承受余上之債務。
  ２林內鄉農會因經營不善，經財政部於91年間依金融機構合併
    法規定命令接管後，復命令該農會將其信用部業務讓與原告
    ，原告因而取得上開債權。
  ３余上之繼承人僅清償利息至91年06月26日，本金亦尚欠87萬
    元。此後之本息，屢向被告催討，均置之不理，為此提起本
    訴。
  ４依借據第四條約定，遲延以後利率即不再機動調整，因為既
    然視為全部到期，就應以當時的利率為準。
乙、被告方面：
一、聲明：駁回原告之訴，訴訟費用由原告負擔。
二、陳述：
  １本件債務實際上為被告的大哥余國雄所借用，被告的父親過
    世後，我和大哥余國雄有分割遺產，我只繼承祖厝的一半，
    其他的債權債務都由我哥哥繼承，依民法第1171條第02項之
    規定，繼承人之連帶責任，自遺產分割時起，經過五年而免
    除。
  ２本筆債務因為原告之前手林內鄉農會作業上有違規之處，而
    使被告受不利益：被繼承人余上於民國77年01月08日提供坐
    落林內鄉○○○段360 號土地為林內鄉農會設定一百五十萬
    元的第一順位抵押權，余上過世後，該筆土地由余國雄一人
    單獨繼承，余國雄復於86年11月07日提供該筆土地為林內鄉
    農會設定八百四十萬元的第二順位抵押權，林內鄉農會於辦
    理第二順位抵押借款時，明知第一順位之抵押借款人余上已
    經死亡，並明知其第一順位抵押借款之本金及利息已發生遲
    延給付情事，卻未依相關規定先將第一順位抵押借款收回，
    仍大幅提高第二順位抵押借款，已嚴重損害被告之權益，並
    對被告構成侵權行為，被告應可不負余上借款債務之連帶清
    償責任。
    理    由
一、兩造不爭執事項：
    對余上於民國81年12月30日向原告所借款項，目前尚有新
      台幣870,000 元及自民國91年06月27日起算之利息與自同
      年12月28日起算之違約金尚未清償之事實均不爭執。
    被告為余上之子為其法定繼承人。
    甲○○與余國雄於民國84年10月02日訂立之遺產分割契約
      書並未將上開借款債務列入分割範圍。
二、本件原告主張之事實，已據其提出擔保放款借據、授信約定
    書、放款分戶卡、余上繼承系統表、戶籍謄本等件為證，被
    告對余上於民國81年12月30日向原告所借款項，目前尚有87
    萬元及自民國91年06月27日起算之利息與自同年12月28日起
    算之違約金尚未清償及被告為余上之子為其法定繼承人之事
    實均不爭執，自堪信原告之主張為真實。
三、被告雖抗辯稱本件債務實際上為被告的大哥余國雄所借用，
    被告的父親過世後，他和大哥余國雄有分割遺產，他只繼承
    祖厝的一半，其他的債權債務都由他的大哥余國雄繼承，依
    民法第1171條第02項之規定，繼承人之連帶責任，自遺產分
    割時起，經過五年而免除云云。但觀諸原告提出之擔保放款
    借據及授信約定書所載，本件借款人只有余上一人；又經本
    院向斗六地政事務所調取被告與余國雄辦理繼承登記時提出
    之於民國84年10月02日訂立之遺產分割契約書影本查閱結果
    ，他們二人並未將上開借款債務列入分割範圍，則上開借款
    債務顯然未因分割而移歸一定之人承受，自應由全體繼承人
    連帶負清償之責，被告抗辯稱他所負繼承人之連帶責任，自
    遺產分割時起，經過五年而免除云云，即不可採。
四、被告又抗辯稱在其父親余上過世後，當年由余上提供為林內
    鄉農會設定第一順位抵押權之土地由余國雄一人單獨繼承，
    余國雄復於86年11月07日提供該筆土地為林內鄉農會設定八
    百四十萬元的第二順位抵押權，林內鄉農會於辦理第二順位
    抵押借款時，明知第一順位之抵押借款人余上已經死亡，並
    明知其第一順位抵押借款之本金及利息已發生遲延給付情事
    ，卻未依相關規定先將第一順位抵押借款收回，仍大幅提高
    第二順位抵押借款，已嚴重損害被告之權益，並對被告構成
    侵權行為，被告應可不負余上借款債務之連帶清償責任云云
    。惟查林內鄉農會於貸款予余國雄時，既有余國雄提供之土
    地為擔保，林內鄉農會自可自由決定是否先收回有第一順位
    抵押權為擔保的借款債權，即使不予收回，因其擔保為第一
    順位，其債權並不會因為再貸款予提供第二順位抵押權為擔
    保的借款人而受影響，林內鄉農會也沒有義務在決定核貸時
    去考慮是否先將第一順位抵押借款收回，才會對被告甲○○
    比較有利，法律也沒有規定在貸放第二順位抵押借款時，應
    先將第一順位抵押借款收回，至於林內鄉農會的內規是否有
    此規定，承辦貸放的人是否違反，也只是承辦人應否受行政
    處分的問題而已，對貸與人、借用人、承受人、繼承人間法
    律上應有的權利義務，均無影響，也不發生對被告構成侵權
    行為的問題，被告此部分的抗辯，也不可採。
五、從而原告依借貸契約及繼承之法律關係，請求被告返還捌拾
    柒萬元，及自民國91年06月27日起，至清償日止，按週年利
    率百分之八點二二五計算之利息，與自民國91年12月28日起
    ，至清償日止，逾期在六個月以內者，按上開利率百分之十
    ，逾期在六個月以上者，按上開利率百分之二十計算之違約
    金，為有理由，應予准許。
六、結論：本件原告之訴為有理由，依民事訴訟法第78條判決如
    主文。
中    華    民    國    95    年    1     月    17    日
                  民事第一庭    法  官  邱瑞裕
以上正本係照原本作成
如對本判決上訴，須於判決送達後20日內向本院提出上訴狀
中    華    民    國    95    年    1     月    17    日
                                書記官  周玄鎮


司法院資訊處製作；財團法人民間司法改革基金會備份。
